行　政　法　院　判　決　　　　　　　　　　　　　　八十七年度判字第六七六號
　　原　　　告　荷蘭商．努里西亞公司
　　代　表　人　甲○○○○○○.
　　訴訟代理人　乙○○
　　被　　　告　經濟部中央標準局
右當事人間因商標註冊事件，原告不服行政院中華民國八十六年十一月八日台八十六
訴字第四二九六○號再訴願決定，提起行政訴訟。本院判決如左︰
　　主  文
原告之訴駁回。
　　事  實
緣原告於民國八十四年十一月三日以「免敏」商標，指定使用於商品及服務分類表第
五類之嬰兒奶粉、嬰兒食品罐頭商品申請註冊。被告以其商標圖樣之免敏為避免過敏
之意，係表示申請註冊商標所使用商品之說明，乃依商標法第三十七條第一項第十款
之規定予以核駁，發給第二二七九七○號商標核駁審定書。原告不服，提起訴願、再
訴願，遞遭決定駁回，遂提起行政訴訟。茲摘兩造訴辯意旨如次：
原告起訴意旨略謂︰一、按凡商標圖樣上之「文字、圖形、記號或其聯合式，係表示
申請註冊商標所使用商品之說明或表示商品本身習慣上所適用之名稱、形狀、品質、
功用者」不得申請註冊，固為商標法第三十七條第一項第十款所規定，惟本條款適用
之要件，必商標與使用商品間有密切關連始足當之，以避免抹殺創用商標之意匠巧思
。二、系爭商標「免敏」縱按其字面解釋為「免除避免過敏」之意，然該意義未與嬰
兒奶粉、嬰兒食品罐頭等商品有任何概念上之關連，蓋一般市售之嬰兒奶粉大抵均表
彰嬰兒食用其產品時不致引起腹瀉或消化不良等反應，然而該等人體現象實與社會大
眾通念之過敏性鼻炎及皮膚過敏相去甚遠。又根據醫學保健百科全書對所謂「腹瀉」
及「過敏」所為之解釋，「腹瀉」係指糞便的量很多而且呈液體狀之謂，而「過敏」
乃係專指免疫系統的過度反應之謂，此二概念在因果關係上亦無直接之必然性，故強
謂「免敏」即指定使用商品之說明文字實有閉門造車想當然耳之嫌，且此舉亦抹殺了
原告當初創用此商標文字時之意匠巧思。三、又查原告透過代理廠商進口產品並販售
印有「免敏」圖樣之商品於貴國迄今已有十餘年歷史，由於品質優良信譽卓著。早已
在消費者心目中留下極深刻之印象，原告為進一步擴大宣傳行銷乃於貴國直接成立分
公司，除積極於各大百貨公司、量販店、連鎖超市、超級市場、全聯社、各縣市聯社
、國防部福利總處行銷販售外，並且請得全國知名人士趙寧先生暨其全家人於三台媒
體廣告推薦食用原告之寶貝樂系列嬰兒奶粉食品，因而「免敏」二字與原告公司之形
象商譽已在消費者心目中產生明顯鮮明之聯結殆無疑義。四、原告茲亦曾依被告之要
求檢具系爭商標已具顯著性之證明文件，其中雖僅略舉原告自去年初以來各月份部分
之銷貨發票，惟究其交易數量及金額已頗可觀，系爭之商標經由原告使用且在交易上
業已成為原告營業上商品之識別標識，確已具有顯著性當無疑問，敬請酌參。五、綜
上所述，本件「免敏」商標並無違商標法第三十七條第一項第十款之規定，被告未詳
加審究，率為核駁之處分，訴願及再訴願決定遽予維持，認事用法均有違誤，損及原
告權利，為此狀請鈞院鑒核，賜予判決再訴願決定、訴願決定及原處分均撤銷等語。
被告答辯意旨略謂︰本件「免敏」商標圖樣為單純中文「免敏」，而「免敏」有避免
過敏或免除對某種事物之異常反應之意，復由原告檢送之嬰兒奶粉實物觀之，其罐內
說明書「寶貝樂免敏嬰兒奶粉」標題下，除標明「過敏、腹瀉適用」外，更有「避免
腹瀉、乳糖不消化情形」、「去除易過敏之  －乳球蛋白」等字句，故「免敏」二字
顯為表示其商品具有避免腹瀉、不含易過敏成份，適於嬰兒過敏腹瀉時食用等特性，
原告以之作為商標圖樣，指定使用於嬰兒奶粉、嬰兒食品罐頭等商品，依社會一般通
念，顯係直接明顯表示該等商品功效、用途之說明文字，前已有被告核駁第九四七○
六號核駁審定書認定在案，自有商標法第三十七條第一項第十款規定之適用。雖原告
稱「腹瀉」與「過敏」係不同之概念，故不會與嬰兒奶粉、嬰兒食品罐頭商品有任何
概念上之相關聯云云，惟「避免過敏」亦可能為嬰兒奶粉商品品質強調之特質。另原
告訴稱已透過代理商進口並販售印有「免敏」圖樣之商品於本國已有十餘年歷史，並
經擴大宣傳、行銷，應已具有顯著性云云。惟本件並非以系爭商標不具顯著性作為核
駁之理由，所訴系爭商標縱已成為其營業上之識別標識亦難執為本件應准註冊之論據
。是被告依法核駁其註冊之申請並無不合，敬請駁回原告之訴等語。
　　理  由
按凡商標圖樣之文字、圖形、記號或其聯合式，係表示申請註冊商標所使用商品之說
明或表示商品本身習慣上所適用之名稱、形狀、品質、功用者，不得申請註冊，為商
標法第三十七條第一項第十款所規定；而商標圖樣之文字、圖形、記號或其聯合式，
依社會一般通念，如為商品之說明或與商品之說明有密切關連者，即有該條款不得申
請註冊之適用，與習慣上是否通用無關。本件被告以系爭商標圖樣上之「免敏」為避
免過敏之意，使用於「嬰兒奶粉、嬰兒食品罐頭」等商品，為商品之說明，前有被告
核駁第九四七○六號核駁審定認定在案，乃核駁其註冊之申請。原告不服，循序提起
行政訴訟，而為如前揭事實欄所載之主張。惟查系爭「免敏」商標圖樣為單純中文免
敏，而免敏有避免過敏或免除對某種事物之異常反應之意，由原告檢送被告之嬰兒奶
粉實物觀之，其罐內說明書寶貝樂免敏嬰兒奶粉標題下，除標明過敏、腹瀉適用外，
更有避免腹瀉、乳糖不消化情形、去除易過敏之  －乳球蛋白等字句，故免敏二字顯
為表示其商品具有避免腹瀉、不含易過敏成份，適於嬰兒過敏腹瀉時食用等特性，原
告以之作為商標圖樣，指定使用於嬰兒奶粉等商品，依社會一般通念，係直接明顯表
示該等商品功效、用途之說明，自不得申請註冊。原告雖主張根據醫學保健百科全書
對所謂「腹瀉」及「過敏」所為之解釋，「腹瀉」係指糞便的量很多而且呈液體狀之
謂，而「過敏」乃係專指免疫系統的過度反應之謂，此二概念在因果關係上亦無直接
之必然性云云，惟前者所指「腹瀉」與因過敏而引起之腹瀉，其概念未必完全相同，
且因過敏而引起之腹瀉在因果關係上。有其必然之關聯。原告另主張其已透過代理商
進口並販售印有「免敏」圖樣之商品於我國已有十餘年歷史，並經擴大宣傳、行銷，
應已具有顯著性云云，惟本件被告並非以系爭商標不具顯著性作為核駁之理由，系爭
商標縱已成為其營業上之識別標識，亦難執為本件應准註冊之論據。綜上所述，本件
被告依首揭規定核駁系爭商標註冊之申請，於法並無違誤，一再訴願決定遞予維持俱
無不合。原告起訴意旨，難謂有理由，應予駁回。
據上論結，本件原告之訴為無理由，爰依行政訴訟法第二十六條後段，判決如主文。
中    華    民    國     八十七      年      四      月      十七       日
                    行 政 法 院 第 五 庭
                                審 判 長 評  事      葉  振  權
                                         評  事      徐  樹  海
                                         評  事      沈  水  元
                                         評  事      林  清  祥
                                         評  事      劉  鑫  楨
右  正  本  證  明  與  原  本  無  異
                                         法院書記官  陳  佩  玲
中    華    民    國     八十七      年      四      月      十八       日
